【裁判字號】    97,交聲,3048
【裁判日期】    971231
【裁判案由】    聲明異議
【裁判全文】
臺灣臺中地方法院交通事件裁定        97年度交聲字第3048號
原處分機關  交通部公路總局臺中區監理所臺中市監理站
異  議  人
即受處分人  乙○○
上列受處分人因違反道路交通管理處罰條例案件，對於交通部公
路總局臺中區監理所臺中市監理站民國九十七年十月二十七日所
為之裁決（裁監稽違字第裁六一Ｇ七ＤＡ一二三五三號裁決書）
，聲明異議，本院裁定如下：
    主  文
原處分撤銷。
乙○○不罰。
    理  由
一、原處分意旨略以：異議人即受處分人乙○○（下稱受處分人
    ）騎乘車號ＣＧ九－三五七號重型機車，於民國九十六年四
    月十二日十三時十七分許，在臺中市○○路，因「駕車行經
    有燈光號誌管制之交岔路闖紅燈」之違規行為，為臺中市警
    察局第四分局黎明派出以中交警字第Ｇ七ＤＡ一二三五三號
    舉發違反道路交通管理事件通知單（下稱舉發通知單）逕行
    舉發。嗣受處分人於到案期限後以未收該舉發通知單為由提
    出申訴，經原舉發機關函覆已於九十六年六月二日辦理寄存
    送達，原處分機關遂於九十七年十月二十七日以裁監稽違字
    第裁六一Ｇ七ＤＡ一二三五三號裁決書，依道路道路交通管
    理處罰條例第五十三條第一項規定，裁處受處分人罰鍰新臺
    幣一千八百元，逾期則依裁決書處罰主文規定裁處，於法並
    無不合等語。
二、受處分人聲明異議意旨略以：受處分人於九十七年九月三十
    日辦理機車ＣＧ九－三五七號過戶時，才知道受處分人有一
    張未繳之罰單。受處分人乃依法提出申請請求確認確為受處
    分人違規，及自違規日期九十六年四月二十四日至九十七年
    九月三十日均未收到舉發通知單。受處分於九十六年間已搬
    至臺中市○○○○路，而罰單地址為臺中縣大里市○○街，
    送達過程明顯有問題，導致受處分人未收到罰單，且受處分
    人亦未曾去過臺中市○○路，爰依法聲明異議等語。
三、按道路交通管理處罰條例所稱之「車輛」，係指在道路上以
    原動機行駛之汽車（包括機器腳踏車）或以人力、獸力行駛
    之車輛，道路交通管理處罰條例第三條第八款定有明文。次
    按汽車駕駛人，行經有燈光號誌管制之交岔路口闖紅燈者，
    處新臺幣一千八百元以上五千四百元以下罰鍰；又汽車駕駛
    人有五十三條之情形者，除依原條款處罰鍰外，並予記違規
    點數三點，道路交通管理處罰條例第五十三條、第六十三條
    第一項第三款亦分別定有明文。次按處理違反道路交通管理
    事件，有關文書送達之程序，依行政程序法之規定，違反道
    路交通管理事件統一裁罰基準及處理細則第五條定有明文。
    再按送達，於應受送達人之住居所、事務所或營業所為之。
    但在行政機關辦公處所或他處會晤應受送達人時，得於會晤
    處所為之。應受送達人有就業處所者，亦得向該處所為送達
    ；於應送達處所不獲會晤應受送達人時，得將文書付與有辨
    別事理能力之同居人、受雇人或應送達處所之接收郵件人員
    。應受送達人或其同居人、受雇人、接收郵件人員無正當理
    由拒絕收領文書時，得將文書留置於應送達處所，以為送達
    ；送達，不能依前二條規定為之者，得將文書寄存送達地之
    地方自治或警察機關，並作送達通知書兩份，一份黏貼於應
    受送達人住居所、事務所、營業所或其就業處所門首，另一
    份交由鄰居轉交或置於該送達處所信箱或其他適當位置，以
    為送達。前項情形，由郵政機關為送達者，得將文書寄存於
    送達地之郵政機關。寄存機關自收受寄存文書之日起，應保
    存三個月，行政程序法第七十二條第一項、第二項、第七十
    三條第一項、第三項、第七十四條分別訂有明文。又汽車所
    有人名稱、地址等如有變更，應向公路監理機關辦理登記。
    汽車有各項異動，不依規定申報登記者，處汽車所有人九百
    元以上一千八百元以下罰鍰，道路交通安全規則第二十三條
    第一項、道路交通管理處罰條例第十六條第一項第一款分別
    定有明文。足見汽車所有人之地址如有變更，該所有人有向
    公路監理機關辦理登記之義務，如汽車所有人違反此項義務
    ，不僅應裁處汽車所有人罰鍰，且原處分機關若依照原登記
    住址為送達，仍應視為合法送達。
四、再按法院受理有關交通事件，準用刑事訴訟法之規定；其處
    理辦法，由司法院會同行政院定之，道路交通管理處罰條例
    第八十九條定有明文；又聲明異議案件之處理，除準用刑事
    訴訟法有關規定外，依道路交通案件處理辦法之規定處理之
    、受處分人對於地方法院所為之裁定有不服者得為抗告、抗
    告程序除準用刑事訴訟法有關規定外，並準用前章之規定，
    道路交通案件處理辦法第四條第一項、第二十五條第一項、
    第二十六條亦分別有所明定。上開條例給予當事人申辯及提
    出證據之機會，符合正當法律程序，與憲法第十六條保障人
    民訴訟權之意旨並無抵觸，亦經司法院大法官著有解釋可參
    （司法院釋字第四一八號）。再按被告未經審判證明有罪確
    定前，推定為無罪。犯罪事實應依證據認定之，無證據不得
    認定犯罪事實。又不能證明被告犯罪或其行為不罰者，應諭
    知無罪之判決，刑事訴訟法第一百五十四條、第三百零一條
    第一項，分別定有明文。又按認定不利於被告之事實，須依
    積極證據，苟積極證據不足為不利於被告事實之認定時，即
    應為有利於被告之認定，更不必有何有利之證據；且事實之
    認定，應憑證據，如未能發現相當證據，或證據不足以證明
    ，自不能以推測或擬制之方法，以為裁判基礎；而認定犯罪
    事實所憑證據，雖不以直接證據為限，間接證據亦包括在內
    ；然而無論直接或間接證據，其為訴訟上之證明，須於通常
    一般之人均不致有所懷疑，而得確信其為真實之程度者，始
    得據為有罪之認定，若其關於被告是否犯罪之證明未能達此
    程度，而有合理性懷疑之存在，致使無從形成有罪之確信，
    根據「罪證有疑，利於被告」之證據法則，即不得遽為不利
    被告之認定，亦分別有最高法院三十年上字第八一六號、四
    十年臺上字第八六號、七十六年臺上字第四九八六號判例可
    資參照。由上開規定可知，法院就違反道路交通管理處罰條
    例之案件，對於據以認定行為人違規之事實及證據，仍應依
    積極證據認定之，不得僅憑警察機關員警逕行開立之舉發違
    反道路交通管理事件通知單及主管機關違反道路交通管理事
    件裁決書，即推定受處分人有道路交通違規之事實。而警察
    機關員警就交通違規之舉發（填載舉發道路交通管理事件通
    知書），除在維護交通秩序公共利益外，尚涉及員警之個人
    績效，其與受舉發人係處於利害關係人對立之地位，交通違
    規舉發警員之舉發，既係以使受舉發人受交通違規裁罰為目
    的，且係利害關係人，是其所為之舉發是否與事實相符，仍
    應調查其他證據以資審認，如仍存有合理之懷疑，無法達於
    確信受處分人有違反道路交通事管理處罰條例之事實時，應
    依刑事訴訟法上「罪疑唯輕」、「有疑唯利於被告」之原則
    ，就有疑問之部分，應作對於受處分人有利之認定，臺灣高
    等法院臺中分院九十七年度交抗字第一二五九號裁定意旨參
    照。
五、經查：
（一）受處分人之住所原在臺中縣大里市○○街一四七巷一七之
      五號，迄九十二年三月二十五日方遷入臺中市南屯區○○
      ○○路一○三巷三○號，此有受處分人之戶籍謄本在卷可
      佐，而原舉發機關臺中市警察局第四分局將前揭舉發通知
      單委由郵政機關送達至受處分人之前揭「臺中縣大里市○
      ○街一四七巷一七之五號」住所地，郵局投遞人員投遞無
      人受領後，即於九十六年六月二日將之寄存在送達地之臺
      中縣大里郵局，並作送達通知書二份，一份黏貼於應受送
      達人住居所門首，另一份置於該送達處所信箱內，以為送
      達，寄存三個月期滿，受處分人仍未前往領取，寄存之郵
      局遂依郵務機構送達文書實施辦法第十三條規定逕行歸檔
      處理，此有臺中市警察局第四分局九十七年十月七日中分
      四交字○九七○○二六六五一號函及送達證書影本各一份
      在卷可考。足徵本件舉發通知單已由原舉發機關依行政程
      序法第七十四條之規定，為合法之寄存送達，雖然應受送
      達人實際上未領取郵件，但此仍不影響原已發生之送達效
      力。又受處分人雖提出戶籍謄本證明受處分人之住所已於
      原舉發機關送達該舉發通知單前即自「臺中縣大里市○○
      街一四七巷一七號之五」遷移至「臺中市南屯區○○○○
      路一○三巷三○號」，但其並未依前揭規定向公路監理機
      關辦理地址變更登記，致原舉發機關未能對受處分人之新
      住所送達，是以原舉發機關於前揭時間對受處分人之原住
      所送達，並無違法之處，合先敘明。
（二）本件原處分機關所為之上開處分，無非係以臺中市警察局
      中市警交字第Ｇ七ＤＡ一二三五三號舉發通知單、及同局
      前開函文各一紙為其依據，然依前揭說明，法院就道路交
      通案件聲明異議之處理，認定受處分人道路交通違規之事
      實，準用刑事訴訟法證據章規定之結果，仍應依積極證據
      認定之，不得僅憑警察機關員警逕行開立之舉發違反道路
      交通管理事件通知單及所為查覆函文，即推定受處分人有
      道路交通違規之事實。查本件受處分人始終堅稱其並未於
      上開違規地點闖紅燈之行為，且並未去過臺中市○○路云
      云；而證人即舉發之員警甲○○○○於本院訊問時具結證
      稱：我對本件已沒印象，我們當時是以照相舉發，相片已
      檢送給監理所了。當時九十六年四月十六日下午一點我在
      臺中市○○路永春匝道下來的交叉路口，執行闖紅燈逕行
      舉發，每件都會連拍二張違規照片，以證明其在行進的過
      程，再依照片車籍資料造冊交給第五組電腦打字作舉發動
      作。第五組會把照片連同舉發通知單交給監理單位。若行
      為人去繳罰單就可以看到照片，本件照片是在監理所，本
      件絕對有照片等語。然經本院函查結果，臺中市警察局第
      四分局於九十七年十二月一日以中分四交字第○九七○○
      三二○九八號函覆稱：因違規時間已逾一年八個月，檔案
      無存檔備份，故無法再次提供採證相片資料；另原處分機
      關於九十七年十二月三日以中監中第○九七○○○八八三
      七號函覆稱：本件舉發機關所寄送之相關資料並未退存本
      站。是依上開函覆內容本件即無任何相片採證資料，而證
      人即舉發員警亦稱對於本件舉發違規事實已無印象，證人
      雖稱絕對有照片，然經本院函查結果，原舉發機關及原處
      分機關均已無任何照片資料可供本院調查，已如前述，則
      受處分人是否確有於前揭時、地，騎乘上開重型機車闖紅
      燈之行為即非無疑義。從而，本件在舉發員警已無印象又
      無任何採證資料以確認受處分人確有於前開時、地，騎乘
      前開重型機車闖紅燈之行為，則受處分人是否為前述違規
      事實之行為人，即有合理懷疑存在，根據「罪證有疑，利
      於被告」之證據法則，應為受處分人有利之認定，自難單
      憑原舉發機關所指情節，即遽認受處分人確有本件違規之
      事實。從而，本件舉發尚未達於通常一般之人均不致有所
      懷疑，而得確信為真實之程度。此外，本院復查無其他積
      極證據足資認定受處分有闖紅燈之行為，自應為有利於受
      處分人之認定。
六、綜上所述，本件受處分人就舉發通知單送達合法一情之異議
    雖無理由，然本案既尚乏證據證明受處分人即為本件違規事
    實所應受處罰之對象，本諸罪疑惟輕之法則，自應為有利於
    受處分人之認定，原處分機關未予詳查，遽予裁罰，尚有未
    洽，受處分人就此部分聲明異議意旨，指摘原處分不當，為
    有理由，原處分撤銷應予撤銷，並由本院另為不罰之諭知，
    以資適法。
七、據上論斷，應依道路交通管理處罰條例第八十七條第二項，
    道路交通案件處理辦法第二十條前段，裁定如主文。
中    華    民    國    97    年    12    月    31    日
                  交通法庭  法  官  林慶郎
以上正本證明與原本無異。
如不服本裁定，應於送達後五日內，向本院提出抗告狀。
                            書記官  廖春玉
中    華    民    國    97    年    12    月    31    日


司法院資訊處製作；財團法人民間司法改革基金會備份。
